---
title: "R en 90 minutos"
author: "NIS"
format: html
editor: visual
---

Este es un documento de Quarto, uno de los sistemas de publicación que podemos usar desde **Rstudio PosIt** podés aprender más en [https://quarto.org](#0){.uri} si hacemos clic en el botón "visual"

## Esto es un título

### Esto es un título más chiquito

y esto es un texto regular

si apretamos las teclas alt+cntrl+i podemos introducir un espacio para procesar código en R al que llamamos **chunk**. para ejecutar el código hacemos clic en el [**botón verde**]{style="color:green"}

```{r}
1 + 1
```

```{r}
# si queremos comentar algo adentro del chunck usamos el signo "#" al principio de la oración
```

## Trabajar con objetos

Podemos crear un objeto (una preparación más para nuestros ingredientes) y lo indicamos haciendo una flecha **\<-** o el signo **=**

```{r}
mi_primer_objeto <- 5
```

también hay objetos con otros tipos de datos como por ej. texto

```{r}

palabra <- "esto es un objeto con texto adentro" #usamos comillas porque ningun elemento esta suelto
```

¿Por qué esto no funciona?

```{r}
palabra <- esto es un objeto con texto adentro #da error
```

```{r}
palabra
```

R es una calculadora

```{r}
numero_15 <- numero_5 + 10

numero_15

numero_15/5 #no creo un nuevo objeto, pero ejecuto el anterior dividido 5



```

Podemos concatenar valores en un vector (el objeto 'edades')

```{r}
edades <- c(29, 36, 45, 23, 32, 38, 29, 34, 25, 59) #un objeto con la edad de 10 personas
```

Para conocer el promedio de edad de los 10 casos del objeto edades usamos nuestra primera función: `mean()`, la cual permite estimar promedios y es una operación que viene en rstudio de base

```{r}
mean(edades)
```

Para ver las primeras 5 observaciones

```{r}
head(edades)
```

usemos la función plot() para graficar nuestro vector

```{r}
plot(edades)
```

## Levantar datos

Vamos a explorar una base sobre el Programa Nacional De Inclusion Socio-Productiva Y Desarrollo Local - Potenciar Trabajo, creado por RESOL-2020-121-APN-MDS. y cuyos datos se encuentran disponibles en

Fuente: https://www.datos.gob.ar/dataset/desarrollo-social-potenciar-trabajo

Desde R podemos leer muchos tipos de archivos: csv, xlsx, json,shp... para cada uno de ellos tendremos una función diferente

Aquí vamos a usar la función `read.csv()` para leer un archivo csv

Para leer el archivo directamente desde internet ponemos al URL del archivo entre comillas.

```{r}

df <- read.csv("https://datosabiertos.desarrollosocial.gob.ar/dataset/d45687c0-f2ba-41d9-9989-0ad9799308ae/resource/5d5274f0-f4d5-440a-9781-7fc6df0b4cb2/download/potenciar-trabajo-total-titulares-2022-10-01.csv")

```

para descargarlo a nuestro espacio de trabajo usamos la funcion write.csv()

```{r}
write.csv(df, "df.csv")
```

para leer el archivo desde nuestra compu:

```{r}
df <- read.csv("df.csv")
```

Ahora vamos a ver qué tiene el objeto df_airbnb:

```{r}
df
```

¿Con qué función vemos las primeros 5 observaciones?

```{r}
# completar la función aquí
(df_airbnb)
```

Ahora vamos a usar la función `summary()` ¿Qué hace?

```{r}
summary(df)
```

Con el simbolo \$ puedo elegir las variables de mi tabla y a cada una de ellas puedo aplicarle una función

```{r}
mean(df$titulares) #utilizo el operador $ para seleccionar una variable  y aplicar una funcion

max(df$titulares) #máximo de médicos para la categoría

min(df$titulares) #mínimo de médicos para la categoría

#usamos un paquete para generar una primera exploración gráfica del set de datos


```

Para saber más acerca de una función siempre podes consultar la ayuda de r

```{r}
?mean
```

## Graficar con la ayuda de esquisse

`ggplot` es un paquete de visualización de datos, sin embargo al principio puede resultar un poco confuso.

Fanny Meyer, Victor Perrier junto a otros colaboradores crearon una interfaz interactiva para ayudarnos a dar nuestros primeros pasos en ggplot: el paquete `esquisse` que en francés significa bosquejo.

Vamos a instalar este paquete y vamos a usar la función `esquisser` para hacer un gráfico en el que veamos la cantidad de titulares por provincia.

```{r}
#instalaremos el paquete squisse

install.packages("esquisse") #instalamos el paquete, por unica vez

library(esquisse) #activamos el paquete en nuestro sistema

esquisser(df) #corremos la funcion de visualizacion


```

## Importante

- Hay muchas maneras de hacer estos procesos y obtener resultados similares,hoy vimos una forma operativa.

- R puede conectarse varios tipos de archivos.
